【裁判字號】    99,訴,506
【裁判日期】    990909
【裁判案由】    偽造文書等
【裁判全文】
臺灣桃園地方法院刑事判決               99年度訴字第506號
公  訴  人  臺灣桃園地方法院檢察署檢察官
被      告  丁○○
上列被告因偽造文書等案件，經檢察官提起公訴（99年度偵字第
4303、4304號），被告於本院審理中，就被訴事實為有罪之陳述
，經本院告知簡式審判程序意旨，並聽取公訴人及被告之意見後
，本院裁定依簡式審判程序審理，判決如下：
    主  文
丁○○犯如附表所示之罪，各處之刑及易科罰金之折算標準均如
附表宣告刑欄所示之刑。應執行有期徒刑壹年陸月，如易科罰金
，以新臺幣壹仟元折算壹日。
    事  實
一、丁○○於民國96年5 月間，在其位於桃園縣八德市○○○街
    22巷10號住處，自任會首召集互助會，會期自96年5 月10日
    起至98年12月10日止，共計32會（含會首），每會新臺幣（
    下同）20,000元，採內標制（即尚未得標會員僅需交付依互
    助會每會金額即20,000元扣除得標金額後之餘額，已得標會
    員則需交付互助會每會金額20,000元），每月10日在上址住
    處內開標，並邀集戊○○、丑○○、壬○○○、辛○○、乙○○、寅○、子○○、丙○、辰○○○、甲○○、卯○○、
    庚○○等人入會，其明知壬○○○僅欲參與1 會，且「己○○」、「錢淑美」、「黃九妹」等人並未加入該互助會，竟
    為隱匿自己另參與其中之4 會，而於交付會員之會單上分別
    虛偽填載「己○○」、「錢淑美」、「黃九妹」等人各參與
    1 會及壬○○○參與2 會之內容（其中給予壬○○○之會單
    上虛偽填載「己○○」、「錢淑美」、「黃九妹」各1 會；
    給予辛○○之會單上虛偽填載壬○○○2 會、「錢淑美」、
    「黃九妹」各1 會；給予其他會員之會單上虛偽填載壬○○○2 會、「己○○」、「錢淑美」各1 會）。詎丁○○於上
    開會期進行中，竟分別為以下之犯行：
（一）於97年4 、5 月間某次開標時，丁○○為使其冒用壬○○○名義參與之該會得以順利得標，竟基於行使偽造私文書
      之犯意，於未經壬○○○之同意或授權下，在標單上填寫
      「壬○○○」署名及金額不詳之標金，而冒用壬○○○之
      名義偽造標單，表示該會員以標單上之金額標取會款之意
      ，持以出標行使而得標，足以生損害於壬○○○及其他會
      員。
（二）於97年8 月間某次開標時，丁○○欲以冒標互助會之方式
      取得現款週轉使用，竟另起行使偽造私文書及為自己不法
      所有意圖之詐欺取財犯意，利用主持開標及尚屬活會會員
      之辛○○未到場投標之機會，於未經辛○○之同意或授權
      下，在標單上填寫「辛○○」署名及2,300 元之標金，而
      冒用辛○○之名義偽造標單，表示該會員以標單上之金額
      標取會款之意，持以出標行使而得標，使不知情之辛○○
      及其他活會會員均陷於錯誤，而如期交付當期扣除標金後
      之活會會款予丁○○，足以生損害於辛○○及其他活會會
      員，共計詐得265,500 元〈至97年8 月開標前，含首期已
      開標15次，再扣除丁○○虛構尚屬活會之「錢淑美」、「
      己○○」會員，尚有活會15會，詐得款項計算方式：（00
      000 -0000 ）*15 ＝265,500 元〉，旋將上開詐得款項及
      死會會員所交付之會款供為己用。
（三）於97年9 月10日開標時，丁○○又為使其得以順利取得該
      次會款，竟另基於行使偽造私文書之犯意，於未經錢淑美
      之同意或授權下，在標單上填寫「錢淑美」署名及金額不
      詳之標金，而冒用錢淑美之名義偽造標單，表示該會員以
      標單上之金額標取會款之意，持以出標行使而得標，足以
      生損害於錢淑美及其他會員。
（四）於97年11月10日開標時，丁○○又為使其得以順利取得該
      次會款，竟另基於行使偽造私文書之犯意，於未經己○○
      之同意或授權下，在標單上填寫「己○○」署名及金額不
      詳之標金，而冒用己○○之名義偽造標單，表示該會員以
      標單上之金額標取會款之意，持以出標行使而得標，足以
      生損害於己○○及其他會員。
（五）丁○○明知97年12月10日開標後係由甲○○以3,000 元之
      標金得標，竟為清償自己債務，另基於為自己不法所有意
      圖之侵占犯意，將向會員收取而本應交付予甲○○之會款
      約50萬元，易持有為不法所有而侵占入己。嗣丁○○避而
      不見，前開互助會宣告倒會，始得知有前開冒標、侵占等
      情事，而查悉上情。
二、案經甲○○、庚○○、戊○○、卯○○、辰○○○、乙○○
    、辛○○、子○○、丑○○、丙○、寅○等人訴由臺灣桃園
    地方法院檢察署檢察官偵查起訴。
    理  由
一、被告所犯係死刑、無期徒刑或最輕本刑為3 年以上有期徒刑
    以外之罪，其於準備程序中就被訴事實為有罪之陳述，經本
    院告知簡式審判程序之旨，並聽取公訴人、被告之意見後，
    爰依刑事訴訟法第273 條之1 第1 項規定合議裁定由受命法
    官獨任進行簡式審判程序，合先敘明。
二、證據能力方面：
（一）按被告以外之人於審判外之言詞或書面陳述，除法律有規
      定者外，不得作為證據，刑事訴訟法第159 條第1 項定有
      明文，此即學理上所稱「傳聞證據排除法則」。又被告以
      外之人於審判外之陳述，雖不符同法第159 條之1 至第15
      9 條之4 之規定，而經當事人於審判程序同意作為證據，
      法院審酌該言詞陳述或書面陳述作成時之情況，認為適當
      者，亦得為證據。當事人、代理人或辯護人於法院調查證
      據時，知有第159條第1項不得為證據之情形，而未於言詞
      辯論終結前聲明異議者，視為有前項之同意，此則據同法
      第159條之5規定甚明。鑒於採用傳聞證據排除法則重要理
      由之一，係因傳聞證據未經當事人之反詰問予以覈實，若
      當事人願放棄對原供述人之反對詰問時，原則上即可承認
      該傳聞證據之證據能力。而揆諸我國刑事訴訟法第159 條
      之5 之立法理由，除參照前述傳聞證據排除法則之基本法
      理外，亦參考日本刑事訴訟法第326 條之立法例，查日本
      刑事審判實務之運作，有關檢察官及被告均同意作為證據
      之傳聞書面材料或陳述，可直接援引該國刑事訴訟法第32
      6 條作為傳聞例外之法律依據，僅在檢察官與被告或其辯
      護人不同意之情況下，乃須根據其他傳聞例外規定，俾以
      斟酌該等傳聞書面材料或陳述是否具有證據能力，在當事
      人間無爭執之案件中，傳聞證據基本上均可依據前引規定
      提出於法院使用。據此，我國刑事訴訟法第159條之5之適
      用應可作同上之解釋。公訴人、被告就本件判決所引之以
      下被告以外之人於審判外之陳述，被告表示沒有意見（見
      本院99年度易字第405 號卷第52頁反面），且迄於言詞辯
      論終結前未為異議之聲明，而本院審酌渠等陳述作成時之
      情況，核無違法取證及證明力明顯過低之瑕疵，為證明犯
      罪事實所必要，亦認為以之作為證據為適當，根據上開規
      定及說明，認無庸先行考量刑事訴訟法第159 條之1 第2
      項、第159 條之2 、第159 條之3 等規定，得逕依同法第
      159 條之5 規定作為證據。
（二）另本院以下所引用之非供述證據，均與本件事實具有自然
      關聯性，且核屬書證、物證性質，又查無事證足認有違背
      法定程式或經偽造、變造所取得等證據排除之情事，復經
      本院依刑事訴訟法第164 條、第165 條踐行物證、書證之
      調查程序，況公訴人及被告對此部分之證據能力亦均不爭
      執，亦堪認均有證據能力。
三、上揭偽造壬○○○、辛○○、「己○○」、「錢淑美」等人
    標單冒標、向活會會員辛○○詐欺會款及侵占會員甲○○會
    款等事實，迭據被告丁○○於偵查訊問及本院審理時均坦承
    不諱（見98年度他字第2952號卷第15至16頁，98年度他字第
    2946號卷第23至25頁、第32至33頁，本院99年度審訴字第89
    4 號卷第41至42頁，本院99年度訴字第506 號卷99年7 月20
    日準備程序筆錄第2頁、99年8月17日審判筆錄第10頁），並
    經證人即告訴人甲○○、庚○○、戊○○、卯○○、辰○○○、乙○○、辛○○、子○○、壬○○○及告訴代理人癸○○、葉有富等人於偵查時指訴明確，復有告訴人等人庭呈及
    壬○○○、寅○、辛○○取得之互助會會單影本在卷可稽（
    見98年度他字第2946號卷第6、27 至29頁），足認被告上開
    任意性自白核與事實相符，已堪採信。本件事證明確，被告
    上開犯行，均堪認定，應予依法論科。
四、論罪科刑方面：
（一）按民間互助會標會之標單，就其內容所載署押及金額本身
      言，原無何一定之意思表示，祇因在民間標會之習慣上，
      足為表示其一定用意之證明，而屬刑法第220 條第1 項所
      謂以文書論之私文書（最高法院87年度臺非字第12號判決
      參照）。又按民間互助會已標取會款者（即死會），於標
      取會款以後不問何人得標，至完會止，本有向會首按時交
      付會款（含標息）之義務，是會首施以詐術，除對於活會
      會員有施用詐術，使活會會員陷於錯誤，而交付會款，成
      立詐欺取財罪外，其向已標取會款之會員，按時收取之會
      款，並無施詐或使之陷於錯誤可言，自無成立詐欺罪之餘
      地。故核被告於事實欄一（一）、（三）、（四）分別冒
      用壬○○○、「錢淑美」、「己○○」之名義偽造標單，
      並持以行使之犯行，均係犯刑法第216 條、第210 條、第
      220 條第1 項之行使偽造準私文書罪（因被告均有按期繳
      付該3 會之會款，尚難認被告此部分涉有詐欺取財之犯行
      ）。而被告於事實欄一（二）冒用活會會員辛○○之名義
      偽造標單，並持以行使，而詐取他人財物之犯行，係犯刑
      法第216 條、第210 條、第220 條第1 項之行使偽造準私
      文書罪及刑法第339 條第1 項之詐欺取財罪。
（二）又按依88年4 月21日增訂公布、89年5 月5 日施行之民法
      第709 條之7 規定，會首應於每期標會後3 日內代得標會
      員向其他會員收取會款，連同自己之會款於標會後之第4
      日交付與得標會員，在未交付得標會員前，對於所代為收
      取之會款之喪失、毀損，除有可歸責於得標會員之事由外
      ，會首應對得標會員負責任。是依上開修正後民法之規定
      ，合會（即民間民助會）契約非僅存在於會首與會員個別
      間，而係全體會員彼此間均成立契約，且合會金係由得標
      會員取得，亦即合會金係得標會員之物，僅由會首代收而
      為暫時持有之狀態，如會首未交付予得標會員而加以挪用
      ，即構成易持有為所有之侵占行為，應負刑法之侵占罪責
      。是核被告就事實欄一（五）所載之犯行，係犯刑法第33
      5 條第1 項之侵占罪。
（三）被告偽造壬○○○、辛○○、「錢淑美」、「己○○」之
      署名於標單上，為偽造標單準私文書之部分行為，且偽造
      準私文書之低度行為，應為行使之高度行為所吸收，均不
      另論罪。
（四）被告就上揭事實欄一（二）所載之犯行，係以一冒名投標
      行為，同時詐騙遭冒標之會員辛○○及其餘活會會員，而
      同時觸犯行使偽造準私文書及詐欺取財2 罪名，為一行為
      同時觸犯數罪名及侵害數不同會員法益之想像競合犯，應
      依刑法第55條之規定，僅從一重之行使偽造準私文書罪處
      斷。
（五）被告係於上揭各次開標日期分別為上開事實欄一所載之犯
      行，其犯意各別，行為互殊，應予分論併罰。
（六）爰審酌被告品行、犯罪動機、目的、手段、所生危害、遭
      冒名及受詐之被害人眾多、詐得及侵占之款項不少、犯後
      坦承犯行及被告僅口頭應允願賠償被害人，惟尚未提出具
      體之賠償方案而未與告訴人、被害人及其他活會之會員達
      成民事和解等一切情狀，分別量處如主文所示之刑，並諭
      知易科罰金之折算標準，暨定其應執行之刑及諭知易科罰
      金之折算標準，以示懲儆。
（七）末查，被告偽造之前揭壬○○○、辛○○、「錢淑美」、
      「己○○」標單上，雖有偽造之署押，惟該等偽造之署押
      所依附之標單，並無確據證明尚均屬存在，為免將來執行
      之困難，爰就上開偽造之標單及其上偽造之署押，均不予
      宣告沒收，併予敘明。
據上論斷，應依刑事訴訟法第273 條之1 第1 項、第299 條第1
項前段，刑法第55條、第216 條、第220 條第1 項、第210 條、
第335 條第1 項、第339 條第1 項、第51條第5 款，修正後刑法
第41條第1 項前段、第8 項，刑法施行法第1 條之1 第1 項、第
2 項前段，判決如主文。
本案經檢察官徐文豪到庭執行職務。
中    華    民    國    99    年    9     月    9     日
                  刑事第十二庭  法  官  羅  國  鴻
以上正本證明與原本無異。
如不服本判決，應於判決送達後10日內向本院提出上訴狀（應附
繕本），其未敘述上訴理由者，應於上訴期間屆滿後20日內補提
理由書狀於本院，上訴於臺灣高等法院。
                                書記官  楊  晴  文
中    華    民    國    99    年    9     月    9     日
【附表】
┌──┬───────┬───────────┬────────────┐
│編號│犯罪事實      │所犯罪名              │宣告刑                  │
├──┼───────┼───────────┼────────────┤
│ 1  │事實欄一（一）│刑法第216 條、第210 條│丁○○行使偽造私文書，足│
│    │              │、第220 條第1 項之行使│以生損害於他人，處有期徒│
│    │              │偽造準私文書罪        │刑參月，如易科罰金，以新│
│    │              │                      │臺幣壹仟元折算壹日。    │
├──┼───────┼───────────┼────────────┤
│ 2  │事實欄一（二）│刑法第216 條、第210 條│丁○○行使偽造私文書，足│
│    │              │、第220 條第1 項之行使│以生損害於他人，處有期徒│
│    │              │偽造準私文書罪及刑法第│刑伍月，如易科罰金，以新│
│    │              │339 條第1 項之詐欺取財│臺幣壹仟元折算壹日。    │
├──┼───────┼───────────┼────────────┤
│ 3  │事實欄一（三）│刑法第216 條、第210 條│丁○○行使偽造私文書，足│
│    │              │、第220 條第1 項之行使│以生損害於他人，處有期徒│
│    │              │偽造準私文書罪        │刑參月，如易科罰金，以新│
│    │              │                      │臺幣壹仟元折算壹日。    │
├──┼───────┼───────────┼────────────┤
│ 4  │事實欄一（四）│刑法第216 條、第210 條│丁○○行使偽造私文書，足│
│    │              │、第220 條第1 項之行使│以生損害於他人，處有期徒│
│    │              │偽造準私文書罪        │刑參月，如易科罰金，以新│
│    │              │                      │臺幣壹仟元折算壹日。    │
├──┼───────┼───────────┼────────────┤
│ 5  │事實欄一（五）│刑法第335 條第1 項之侵│丁○○意圖為自己或第三人│
│    │              │占罪                  │不法之所有，而侵占自己持│
│    │              │                      │有他人之物，處有期徒刑伍│
│    │              │                      │月，如易科罰金，以新臺幣│
│    │              │                      │壹仟元折算壹日。        │
└──┴───────┴───────────┴────────────┘
【論罪科刑法條】
中華民國刑法第216條
行使第210 條至第215 條之文書者，依偽造、變造文書或登載不
實事項或使登載不實事項之規定處斷。
中華民國刑法第210條
偽造、變造私文書，足以生損害於公眾或他人者，處5 年以下有
期徒刑。
中華民國刑法第220條第1項
在紙上或物品上之文字、符號、圖畫、照像，依習慣或特約，足
以為表示其用意之證明者，關於本章及本章以外各罪，以文書論
。
中華民國刑法第335條
意圖為自己或第三人不法之所有，而侵占自己持有他人之物者，
處5 年以下有期徒刑、拘役或科或併科1 千元以下罰金。
前項之未遂犯罰之。
中華民國刑法第339條第1項
意圖為自己或第三人不法之所有，以詐術使人將本人或第三人之
物交付者，處5 年以下有期徒刑、拘役或科或併科1 千元以下罰
金。

司法院資訊處製作；財團法人民間司法改革基金會備份。
